【裁判字號】    96,上,177
【裁判日期】    970122
【裁判案由】    給付土地買賣價金
【裁判全文】
臺灣高等法院臺南分院民事判決  96年度上字第177號
上  訴  人  丙○○
訴訟代理人  乙○○
            陳適庸律師
被 上 訴人  甲○○
訴訟代理人  施煜培律師
            施承典律師
上列當事人間請求給付土地買賣價金事件，上訴人對於中華民國
96年7月17日臺灣臺南地方法院第一審判決（96年度訴字第349號
）提起上訴，本院於97年1月8日言詞辯論終結，判決如下：
    主  文
上訴駁回。
第二審訴訟費用由上訴人負擔。
    事  實  及  理  由
一、上訴人主張：
  (一)、被上訴人於民國（下同）87年6月間向訴外人乙○○購買
      坐落臺南縣麻豆鎮○○段985地號及同段991地號土地（下
      稱系爭二筆土地），所有權應有部分各萬分之3625土地：
      即(1)於87年6月間購買乙○○所有權應有部分各萬分之237
      5部分，共計60.07坪，約定買賣價金為新台幣（下同）80
      0萬元，至88年10月19日止，被上訴人陸續給付500萬元，
      但因土地尚未辦妥分割，為保障被上訴人利益，由乙○○
      出具切結書，先將該應有部分各萬分之2375設定抵押權予
      被上訴人，並約定餘款待分割完成，由被上訴人扣除土地
      增值稅及費用後，一次付清。詎被上訴人於辦妥所有權移
      轉登記後，迄今拒付尾款，而應納之土地增值稅為272,71
      9元，如加計分割費用，亦不超過50萬元，被上訴人尚未
      付300萬元。(2)乙○○轉售訴外人陳達德（已故）應有部
      分各萬分之1250予被上訴人部分，計31.62坪，係由乙○
      ○以每坪10萬元計價向陳達德以互易方式購得，乙○○再
      同一價格轉售被上訴人，此部分之買賣價金則為3,162,00
      0元，扣除登記費、契稅費用，被上訴人尚應給付3,109,3
      36元（上訴人於原審主張此部分之未付款項為2,504,828
      元）。詎於辦妥登記後，被上訴人亦拒付尾款，訴外人乙
      ○○並業已將該債權轉讓予上訴人等情。爰基於買賣法律
      關係，求為命被上訴人給付上訴人430萬元，及自起訴狀
      繕本送達之翌日（即96年3月22日）起至清償日止，按週
      年利率百分之5計算之利息。
      原審為伊敗訴之判決，實有違誤，爰提起上訴。【原審駁
      回上訴人之全部請求，上訴人僅就其敗訴中之3,109,336
      元提起上訴（上訴狀並陳明僅就訴外人乙○○轉售陳達德
      之土地部分聲明不服，本院卷第5頁），其餘敗訴之1,190
      ,664 元（4,300,000－3,109,336＝1,190,664）之本息已
      告確定】
  (二)、聲明：
    1.原判決關於駁回上訴人後開之訴部分廢棄。
    2.被上訴人應給付上訴人3,109,336元，及自起訴狀繕本送
      達之翌日起至清償日止，按週年利率百分之5計算之利息
      。
    3.第一、二審訴訟費用由被上訴人負擔。
二、被上訴人則以：
  (一)、訴外人乙○○於87年底即欲將系爭土地賣給被上訴人，惟
      系爭土地為共有土地，且部分尚在他人名下，被上訴人遂
      要求系爭土地需分割完畢後才願購買。嗣因乙○○已陸續
      積欠被上訴人500萬元之債務，雙方達成協議，上訴人將
      系爭土地移轉登記予被上訴人，並以該500萬元債務抵充
      價金，土地增值稅則由被上訴人負擔，被上訴人並應自行
      處理系爭土地分割事宜。被上訴人於89年3月2日繳納土地
      增值稅計1,534,398元，翌日完成系爭土地移轉登記，至
      此被上訴人買賣價金6,534,398元應已付清完畢，然乙○
      ○又以被上訴人繳納系爭土地增值稅較其估計者為低為由
      ，要求被上訴人再增加給付價金70萬元，被上訴人顧及與
      乙○○間之朋友關係，而當時乙○○財務又甚困難，故又
      給付70萬元與乙○○。從而，被上訴人早已付清系爭土地
      之買賣價金，乙○○自亦無債權可讓與上訴人，上訴人請
      求被上訴人給付，並無理由等語，資為抗辯。
  (二)、聲明：
    1.上訴駁回。
    2.上訴費用由上訴人負擔。
三、兩造不爭執之事實：
  (一)、被上訴人向訴外人乙○○購買所有坐落臺南縣麻豆鎮○○
      段985地號及同段991地號、應有部分各萬分之2375，及原
      為訴外人陳達德所有前開二筆土地之應有部分各萬分之12
      50，並由訴外人乙○○以房屋先與訴外人陳達德前開應有
      部分互易後，約定由訴外人陳達德直接將該應有部分移轉
      登記予被上訴人。
  (二)、訴外人乙○○與被上訴人就系爭土地之買賣，並未訂立書
      面債權契約，但於89年2月22日訂有辦理移轉登記時之土
      地買賣所有權移轉契約之物權契約，並依該物權契約所載
      ，系爭二筆土地，出賣權利範圍為各萬分之3625，買賣價
      款總金額為6,335,522元。
  (三)、系爭土地於89年3月3日移轉登記為被上訴人所有；移轉登
      記時之土地增值稅共計1,534,398元，已由被上訴人繳付
      完畢。被上訴人並提起分割共有物之訴，經臺灣臺南地方
      法院89年度重訴字第303號請求分割共有物事件，判決確
      定。
  (四)、訴外人乙○○已將系爭買賣債權讓與上訴人。
  (五)、以上不爭執事項，有臺南縣麻豆鎮○○段985、991地號土
      地登記謄本及異動索引、89年3月2日收件南麻字第016490
      號土地登記申請書及其附件各乙份、增值稅繳款收據4紙
      、華南銀行活期儲蓄存款存摺、臺灣臺南地方法院89年度
      重訴字第303號請求分割共有物事件判決確定證明書、債
      權讓渡書乙紙（以上均為影本，見原審卷第13至61、83至
      86、105、106、117頁），堪信為真實。
四、至於上訴人主張，被上訴人向訴外人乙○○購買原為陳達德
    所有系爭二筆土地之所有權應有部分各萬分之1250，計31.6
    2坪，價金為3,162,000元，已辦理所有權移轉登記，而該部
    分土地，係乙○○以每坪10萬元計價，向陳達德以互易方式
    購得，再以同一價格轉售被上訴人，被上訴人卻拒付該部分
    之價款，依買賣契約，伊得請求被上訴人如數給付等語，則
    為被上訴人所否認，並以前開情詞置辯。是本院應審酌者為
    ：訴外人乙○○出賣陳達德土地之應有部分之土地予被上訴
    人，是否另約定該部分之買賣價金為3,162,000元？被上訴
    人是否仍負有給付義務？等項，經查：
  (一)、按當事人主張有利於己之事實者，就其事實有舉證之責任
      ，民事訴訟法第277條前段定有明文。民事訴訟如係由上
      訴人主張權利者，應先由上訴人負舉證之責，若上訴人先
      不能舉證，以證實自己主張之事實為真實，則被上訴人就
      其抗辯事實，即令不能舉證，或其所舉證據尚有疵累，亦
      應駁回上訴人之訴（最高法院17年上字第917號判例參照
      ）。
  (二)、上訴人主張被上訴人向伊購買系爭二筆土地，所有權應有
      部分各萬分之3625土地，其先就訴外人乙○○所有權應有
      部分各萬分之2375，共計60.07坪部分，約定之買賣價金
      為800萬元，其後兩造另就陳達德土地之應有部分各萬分
      之1250價金為3,162,000元等情，為被上訴人所否認，並
      抗辯上訴人原欲將系爭兩筆土地分割後地形方正，面臨11
      米道路之土地出售予被上訴人，其後上訴人將系爭二筆土
      地之應有部分各萬分之3625移轉登記予伊，係以500萬元
      債務抵充價金及土地增值稅則由伊負擔，並應自行處理系
      爭土地分割事宜，伊並未積欠上訴人價金等語。是依舉證
      責任分配原則，應先由上訴人就系爭二筆土地之所有權應
      有部分各萬分之3625之買賣，係分為先後二次買賣，其中
      應有部分各萬分之2375為800萬元、應有部分各萬分之125
      0為3,162,000元等事實負舉證之責。然原出賣人乙○○身
      為代書及建築商人，為兩造所不爭之事實，然上訴人及乙
      ○○於原審先陳稱被上訴人係89年2月22日購買系爭二筆
      土地（見起訴狀），其後主張分二次買賣，卻無法就二次
      買賣之確切時間、各自之價金之約定為何等事實，舉證以
      實其說，其此部分之主張，尚難遽採。
  (三)、雖上訴人主張兩造約定就陳達德之應有部分土地之價金為
      3,162,000元，而提出之計算書乙紙為證（見原審卷第82
      頁）。但查：
    1.該紙計算書雖左半部記載相關稅捐及代書費用；右半部記
      載「合計1,314,343【即左半部所計算稅捐及代書費用之
      總合】×1/2＝657,172元，陳達德面積（691.48＋144.76
      ）×1250/10000＝104.53平方公尺＝31.62坪，10×31.62
      ＝0000000元－657172＝0000000元），宋太太（即被上訴
      人）支付乙○○先生」等字樣。然該計算書為被上訴人所
      否認，且並無被上訴人之簽名，已難採認。而該紙計算書
      左半部之稅捐及代書費用，係由證人蔡雲鴦依訴外人乙○
      ○所提供之土地面積及價金，再由蔡雲鴦加以計算並記載
      條列，至計算書右半部，則係蔡雲鴦依乙○○之口述所記
      載，蔡雲鴦並於依指示記載完畢後，即將該紙計算書交付
      乙○○，並未交付該書面予被上訴人等情，業經證人蔡雲
      鴦於原審證述明確（見原審卷第114頁），該紙計算書既
      為被上訴人所否認，被上訴人復未簽名確認，自難憑該計
      算書認兩造就陳達德之應有部分各萬分之1250土地部分，
      另約定價金為3,162,000元。
    2.證人蔡雲鴦復證稱：「被告（被上訴人）確實有在尚和休
      息站，但因他在做生意跑來跑去，至於被上訴人是否知道
      我寫的內容為何，我就不清楚了」、「被告有來看一下，
      但是不是清楚我所寫的內容，我就不知道」等語明確（見
      原審卷第115頁），是即便被上訴人於證人蔡雲鴦書寫該
      紙計算書時，曾有前來觀看一下之舉動，然該紙計算書之
      內容幾均為條列數字及計算式之記載，被上訴人若果有藉
      該計算書所載之內容與乙○○達成協議之意，衡情被上訴
      人應會詢問並確認計算結果，然被上訴人僅有觀看一下之
      舉動，自難謂被上訴人已有默認計算書內容之意。
    3.再參之本件土地增值稅全部均由被上訴人繳納乙節，為兩
      造所不爭執之事實，然依該計算書所記載之計算結果，卻
      僅扣除左半部得出稅捐、代書費用二分之一，則該計算書
      之記載亦顯然與乙○○、被上訴人實際所為並不相符，益
      證該紙計算書應僅為訴外人乙○○單方意思之記載，尚非
      乙○○與被上訴人間之合意。從而，上開計算書僅為證人
      蔡雲鴦依訴外人乙○○之口述而記載，復未經被上訴人簽
      名確認，自不得僅依該紙計算書，而遽為上訴人有利之認
      定。
  (三)、至於證人即陳達德之子陳金興僅搭載訴外人陳達德前往被
      上訴人經營之尚和休息站洽談土地移轉，然並未參與系爭
      土地買賣事宜，對於系爭土地之約定買賣價金並不知情；
      而系爭土地之土地登記代理人丁○○○及其助理員蔡雲鴦
      ，亦僅係受託代為辦理系爭土地移轉登記手續而已，對於
      系爭土地買賣價金之約定情形亦無所悉等情，業據證人丁
      ○○○、蔡雲鴦及陳達德於原審證述明確（見原審卷第98
      至99、99至101、112至116頁）。是上揭證人之證詞，亦
      無法證明訴外人乙○○與被上訴人間就系爭土地約定陳達
      德應有部分之買賣價金為3,162,000元。
  (四)、上訴人雖又舉證人戊○○於本院證稱：（乙○○賣土地給
      甲○○的事情，是否知道？）我知道，乙○○有講給我聽
      ，他那時經濟很壞，借錢或是能變賣的就變賣。…我沒有
      跟乙○○到過尚和休息站，但是跟他去過代書那裡，代書
      那裡我常去，算尾款時我也有去，要跟甲○○算尾款時我
      有跟他去沈代書那裡，因為乙○○有跟我朋友借錢，跟我
      說去代書那裡算尾款要還錢，我跟乙○○、乙○○太太一
      起去，大約六、七年前，那次被上訴人也有去，蔡雲鴦跟
      沈代書都在，我坐了沒有多久，他們二人就吵架，我有聽
      到甲○○說：土地要還乙○○、叫乙○○還他500萬元，
      並且利息要照定期存款來算，他們之間就吵起來，我就走
      到外面。至於他們之間金錢借貸如何，我就不清楚等語（
      見本院卷第99-100頁）。按由證人戊○○所知兩造間之買
      賣事宜係聽聞上訴人所述之傳聞證據，不能採信，至於其
      所述兩造爭吵事宜縱或屬實，亦無法由此證明兩造就系爭
      二筆土地所有權應有部分各萬分之1250部分約定價金3,16
      2,000元及被上訴人積欠該部分之價金，自無法為上訴人
      有利之證據。
  (五)、上訴人又主張其與陳達德係於88年12月25日簽立交換同意
      書，其後始能與被上訴人成立買賣，而88年12月25日至89
      年2月22日間，被上訴人未付任何款項，而之前所付之500
      萬元係用以支付乙○○應有部分各萬分2375部分，乙○○
      為確保被上訴人之債權，乃將原擬售之應有部分各萬分23
      75於88年11月10日設定抵押權予被上訴人，此足證被上訴
      人其後購買之系爭二筆土地所有權應有部分各萬分1250之
      價金未付云云，並提出交換土地同意書、抵押權設定登記
      申請全件各乙份（見本院卷第46、65-73頁）。經查，雖
      系爭二筆土地所有權應有部分各萬分之2375於88年11月10
      日曾設定抵押權予被上訴人，固有上訴人提出之土地登記
      申請書、土地抵押權設定契約書可參（見本院卷第65-69
      頁），而上開土地抵押權設定契約書中登記以外約定事項
      欄載有：「本抵押權設定係因雙方就本不動產發生買賣，
      目前尚未分割完畢，為保障權利人之權益而設定。雙方買
      賣交付金額以憑證為據」等語，然觀之前開土地登記申請
      書、土地抵押權設定契約書，該抵押設定係由訴外人乙○
      ○（義務人兼代理人）辦理，並無法由該抵押權設定契約
      書推認兩造就系爭二筆土地之價金為若干元，或得以推定
      被上訴人尚有尾款未為給付，上訴人上開主張亦無可採。
六、綜上所述，訴外人乙○○與被上訴人就系爭買賣契約，並未
    訂立書面之債權契約，而依辦理移轉登記時之土地買賣所有
    權移轉契約之物權契約，系爭土地買賣價金則記載為6,335,
    522元（包括乙○○及陳達德之應有部分），被上訴人已支
    付之土地買賣價金，則業已超出上開物權契約所載之6,335,
    522元，上訴人復未能提出足以證明就陳達德應有部分之買
    賣價金約定為3,162,000元之相關事證。從而，上訴人主張
    被上訴人並未給付陳達德應有部分之價金3,162,000元，訴
    外人乙○○並將系爭買賣價金債權全數讓與上訴人，依買賣
    契約之法律關係，請求被上訴人應給付上訴人3,162,000元
    ，及自起訴狀繕本送達之翌日（即96年3月22日）起至清償
    日止，按週年利率百分之5計算之利息，為無理由，應予駁
    回。原審為上訴人敗訴之判決，及駁回其假執行之聲請，並
    無不合。上訴意旨指摘原判決不當，求予廢棄改判，為無理
    由，應予駁回。
七、本件事證已臻明確，兩造其餘攻擊防禦方法及證據資料，核
    與本件判決結果不生影響，爰不一一論述，併此敘明。
八、據上論結，本件上訴為無理由，依民事訴訟法第449條第1項
    、第78條，判決如主文。
中    華    民    國    97    年    1     月    22    日
                  民事第二庭    審判長法  官  丁振昌
                                      法  官  吳上康
                                      法  官  李素靖
上為正本係照原本作成。
如對本判決上訴，須於判決送達後20日內向本院提出上訴狀，未
表明上訴理由者，應於上訴後20日內，向本院提出理由書（須附
繕本）。依法須繳納裁判費並應委任律師為訴訟代理人，始得上
訴。
中    華    民    國    97    年    1     月    24    日
                                      書記官  林鈴香
【附記】
民事訴訟法第466條之1：
(1)對於第二審判決上訴，上訴人應委任律師為訴訟代理人。但上
  訴人或其法定代理人具有律師資格者，不在此限。
(2)上訴人之配偶、三親等內之血親、二親等內之姻親，或上訴人
  為法人、中央或地方機關時，其所屬專任人員具有律師資格並
  經法院認為適當者，亦得為第三審訴訟代理人。
民事訴訟法第466條之2：
  上訴人無資力委任訴訟代理人者，得依訴訟救助之規定，聲請第
  三審法院為之選任律師為其訴訟代理人。


司法院資訊處製作；財團法人民間司法改革基金會備份。
